最　高　行　政　法　院　判　決
　　　　　　　　　　　　　　　　　　 96年度判字第01190號
上　訴　人　甲○○
　　　　　　乙○○
　　　　　　丁○○
　　　　　　宏萌汽車有限公司
代　表　人　丙○○
被 上訴 人　臺北縣政府
代　表　人　戊○○
上列當事人間因徵收補償事件，上訴人對於中華民國94年6月22
日臺北高等行政法院93年度訴字第1372號判決，提起上訴。本院
判決如下：
    主  文
上訴駁回。
上訴審訴訟費用由上訴人負擔。
    理  由
一、經濟部水利署為興建基隆河整體治理計畫（前期計畫）樟樹
    區塊堤防（第2期）工程，需用坐落臺北縣汐止市○○○段
    樟樹灣小段450之13地號等25筆土地，報經內政部以民國92
    年9月9日台內地字第0920070817號函核准徵收及先行使用，
    被上訴人以92年9月30日北府地用字第0920598240號公告徵
    收，公告期間自92年10月1日起至同年10月31日止30天，並
    以92年9月30日北府地用字第09205982402號函通知發放補償
    費，上訴人認其補償費不合理，要求依第1期徵收之補償金
    額即依89年度公告土地現值加4成補償，提起訴願，遭決定
    駁回，乃提起行政訴訟。主張：（一）上訴人所有坐落臺北
    縣汐止市○○○段樟樹灣小段412之15、413之15、413之16
    、413之17地號土地，位於基隆河整體治理計劃（前期計劃
    ）樟樹區塊堤防工程範圍內，此項工程用地範圍於當時早已
    確定，於89年間並已徵收上開土地中之部分，當時是按89年
    度之公告土地現值加4成發補償費，內政部嗣以92年9月9日
    台內地字第0920070817號函再准予徵收上開土地，並經被上
    訴人92年9月30日北府地用字第09205982402號公告徵收。被
    上訴人公告徵收前之92年1月10日將上開土地地價提被上訴
    人所屬地價及標準地價評議委員會（下稱臺北縣地價評議會
    ）評定並報經內政部備查，上開412之15、413之15、413之
    16地號等3筆土地經調降其公告土地現值每平方公尺為新臺
    幣（下同）28,400元（412之15地號土地89年度為38,700元
    ，413之15、413之16地號土地為42,251元），413之17地號
    土地調降為每平方公尺35,400元（89年度為44,000元），並
    以此據為92年徵收土地時之補償費核發基準（惟上開土地於
    92年9月25日始依法分割並通知上訴人地價改算），造成上
    訴人受有3,570,668元之差額損失（實際核發之補償費
    8,120,840元，但如按89年度之公告土地現值核發應為
    11,691,508元）。因配合施工進度，本件工程用地分期徵收
    ，但上開土地於89年徵收前早經政府公告劃為基隆河整體治
    理計畫之範圍，相關之土地所有權人早已不得任意使用上開
    土地，足證上開土地第1期、第2期分期徵收非另有原因，上
    訴人因而主張應均依89年即已限制上訴人使用上開土地時之
    公告土地現值加4成核發補償費，被上訴人卻依土地徵收條
    例第39條第1項按徵收當期之公告土地現值補償地價，否准
    上訴人請求。（二）上開土地於89年之前即已公告為治理區
    域範圍內，且於上訴人申領建照時，要求退縮建築線（含92
    年第2期徵收部分），是上訴人所有之上開土地，第1期、第
    2期所徵收之部分，早已劃為治理區需用土地之範圍，限制
    土地所有權人使用，只因政府施工（政）之計畫分期為之，
    而使地價補償費因徵收期別有所差異；且上開土地在未補徵
    收前均為工業區用地，並無任何足以影響地價公告土地現值
    之情形下，被上訴人利用行政權恣意逐年調降公告土地現值
    ，致上訴人就後期被徵收之土地，其補償費亦逐次下降，此
    舉顯違首揭誠信原則。（三）如因上開土地臨基隆河治理區
    ，而使土地之利用價值降低，則徵收補償費有關之公告土地
    現值調降之同時，為地價稅計算基礎之公告地價不應自89年
    每平方公尺11,000元，調高為93年之11,200元，形成政府於
    徵收土地時得任意調降公告土地現值，以減少補償費之支出
    ，而又反向調高公告地價，而據以課徵較高之地價稅。（四
    ）本件基隆河治理計畫之第1期、第2期工程用地於89年即已
    規劃完畢，並因而限制土地所有權人之土地使用，且在未徵
    收前尚屬工業用地，何來降低其土地價值。如認第1期徵收
    後，尚無計畫使用第2期之部分土地，又何能據以認定土地
    將規劃為河川用地，而據以調降公告土地現值。（五）本件
    上訴人於被上訴人依土地徵收條例第18條第1項規定公告徵
    收後，上訴人即以書面向經濟部水利署第十河川局（下稱第
    十河川局）申訴，表示徵收補償費應依89年公告土地現值核
    給補償費，該局將申訴書移由被上訴人處理，被上訴人函覆
    不予同意。（六）上訴人已依法對徵收土地之徵收補償費價
    額不服而提出申訴，被上訴人依土地徵收條例第22條第2項
    規定，即應提臺北縣地價評議會復議，惟被上訴人除逕表不
    同意外，另再以92年9月30日北府地用字第09205982402號函
    表示已奉准徵收並將先行使用系爭土地，此函附土地地價、
    補償費歸戶表，明載補償費之價額，是被上訴人對上訴人依
    法所為之申訴，顯未依法提臺北縣地價評議會復議（被上訴
    人已當庭表示上訴人未對補償費價額表示不服，被上訴人於
    訴願決定中表示上訴人曾對補償費價額有所不服，惟訴願決
    定中未表示上訴人曾對此提請復議），是其行政程序有所違
    誤，且迄上訴人提起訴願時止，仍未為之，依訴願法第2條
    規定，自得逕行提起訴願，故本件上訴人之訴並無不合程序
    之處等語，為此求為判決訴願決定及原處分不利上訴人部分
    均撤銷，被上訴人應再給付上訴人3,570,668元。
二、被上訴人則以：（一）按公告土地現值查定係依平均地權條
    例及地價調查估計規則等相關規定，就土地使用管制、交通
    運輸、自然條件、土地改良、土地利用現況、發展趨勢及其
    他影響因素將地價相近、地段相連、情況相同或相近之土地
    劃分地價區區地價後，提交地價評議委員會評議
    、公告確定。（二）近年來國內總體經濟不景氣及汐止地區
    歷經象神、納莉等風災2次嚴重水患下，地價已大幅下跌，
    系爭土地等基隆河沿岸地區更為顯著，爰依相關規定，將系
    爭標的汐止市○○○段樟樹灣小段412之15、413之15及413
    之16地號等3筆土地（逕為分割前分屬413、412之1地號土地
    ），劃屬汐止市120地價區段○○○段413之17地號（逕為分
    割前413之9地號）土地，則劃屬汐止市403地價區段，並依
    地價調查估計規則第21條第1項第2款規定進行區域因素修正
    ，調整得出區段地價後，提交92年1月10日臺北縣地價評議
    會92年第1次會議評定通過，120區段：92年度公告土地現值
    為每平方公尺28,400元；403區段：92年度公告土地現值為
    每平方公尺35,400元，再經內政部92年1月29日台內地字第
    0920002963號函同意備查。另按土地徵收條例第30條第2項
    規定：「．．．徵收補償地價，必要時得加成補償；其加成
    補償成數，由直轄市或縣（市）主管機關比照一般正常交易
    價格，提交地價評議委員會於評議當年期公告土地現值時評
    定之。」本件系爭土地加成補償成數經臺北縣地價評議會91
    年第8次會議評定為4成，是以系爭土地經加成後已達一般正
    常交易價格。（三）本件系爭土地徵收公告期滿為92年10月
    31日，92年加成補償成數經臺北縣地價評議會評定為4成，
    故本件徵收土地應按92年1月1日公告土地現值加4成予以補
    償。依土地徵收條例第22條規定，對徵收補償標準不服者，
    在興訟前已設有多種異議管道，得使土地權利關係人充分表
    達其意見並由各受理異議之機關以客觀立場依法參酌辦理，
    藉此維護行政處分之正確性。本件上訴人並無依循上述規定
    先行向被上訴人提出異議，而逕向內政部提出訴願等語，資
    為抗辯。
三、原審斟酌全辯論意旨及調查證據之結果以：（一）本件上訴
    人並未於92年10月1日起至同年10月31日公告期間內提出異
    議，遲至92年11月7日始逕行提起訴願書狀表示異議，其未
    經合法異議程序，訴願決定就此雖未予指摘，而為實體決定
    ，惟此係原審應依職權調查之事項，本件既未經合法訴願之
    先行程序，自無從為合法之訴願，上訴人起訴請求撤銷原處
    分，即非適法。（二）上訴人雖主張本件於被上訴人依土地
    徵收條例第18條第1項規定公告徵收後，上訴人即以書面向
    第十河川局申訴，表示徵收補償費應依89年公告土地現值核
    給，上訴人已依法對徵收土地之徵收補償價額不服而提出申
    訴云云。惟查，上訴人所稱之申訴書係就需用土地人第十河
    川局92年4月24日檢送與土地所有權人之基隆河整體治理計
    畫（前期計畫）樟樹區塊工程用地取得說明會（含協議價購
    作業）會議紀錄，有所申訴，並非就被上訴人92年10月1日
    起至同年10月31日止公告徵收期間對補償價格所為之異議，
    上訴人之主張要無可採。（三）系爭土地使用分區原為工業
    區，88年都市計畫變更為河川區，非屬公共設施保留地，為
    兩造所不爭執，是以系爭土地之徵收，依土地徵收條例第30
    條第1項前段規定，應按照徵收當期之公告土地現值，補償
    其地價。而公告土地現值查定係依平均地權條例第46條及地
    價調查估計規則等相關規定，就土地使用管制、交通運輸、
    自然條件、土地改良、土地利用現況、發展趨勢及其他影響
    因素將地價相近、地段相連、情況相同或相近之土地劃分地
    價區區地價後，提交地價評議委員會評議、公告
    確定。系爭標的汐止市○○○段樟樹灣小段412之15、413之
    15及413之16地號等3筆土地（逕為分割前分屬413、412之1
    地號土地），經被上訴人劃屬汐止市120地價區段○○○段
    413之17地號（逕為分割前413之9地號）土地，則劃屬汐止
    市403地價區段，並依地價調查估計規則第21條第1項第2款
    規定進行區域因素修正，調整得出區段地價後，提交92年1
    月10日臺北縣地價評議會92年第1次會議評定通過，120區段
    92年度公告土地現值為每平方公尺28,400元；403區段92年
    度公告土地現值為每平方公尺35,400元，並報經內政部92年
    1月29日台內地字第0920002963號函同意備查在案，有被上
    訴人提出之臺北縣地價評議會92年第1次會議紀錄、臺北縣
    汐止市92年平均地權土地現值評議表及內政部92年1月29日
    台內地字第0920002963號備查函等影本附卷可稽；又關於臺
    北縣92年土地現值公告後辦理徵收之土地地價補償加成成數
    ，亦經被上訴人提交臺北縣地價評議會91年12月11日91年第
    8次會議評議，本件土地徵收補償地價之加成補償成數為4成
    ，並報內政部備查在案，亦有被上訴人提出之臺北縣地價評
    議會91年12月11日91年第8次會議紀錄及被上訴人91年12月
    23日北府地價字第0910729489號函影本附卷可稽，是被上訴
    人依上開92年度公告土地現值加4成計算為本件系爭土地之
    補償金額，要無不合。上訴人雖另主張被上訴人逐年調降公
    告土地現值為不合法云云，惟查，近年來國內總體經濟不景
    氣及汐止地區歷經象神、納莉等風災2次嚴重水患下，地價
    已大幅下跌，系爭土地等基隆河沿岸地區更為顯著，臺北縣
    地價評議會依法所評定之價格，自無違法可言；況上訴人如
    對公告土地現值有不服，亦應於各該年度土地現值公告後，
    依法訴願救濟，其於公告確定後，復行爭執，要無可採。至
    於所提公告地價反向調高一節，查公告地價係作為課徵地價
    稅之依據，與土地現值作為補償計算基準者有別，二者數額
    亦有不同，上訴人對公告地價如有不服，應另行依法提起行
    政救濟，非本件審理範圍。（四）上訴人雖另主張被上訴人
    為基隆河整體治理水患計畫，自78年間即公告汐止市部分基
    隆河沿岸為河川計畫區，即有使用人民土地之需，應一次一
    併公告計畫區範圍內土地，使欲供建築使用之土地可嚴謹管
    制，以防水患，被上訴人卻採多次公告徵收之方式一節，經
    查，上訴人對於89年第1次徵收公告時，未將系爭土地一同
    徵收之情事，並未依法提起行政救濟，請求一次徵收，是以
    該次徵收即告確定，上訴人自不得在本件主張前次徵收有何
    違法。至於上訴人所述情事，縱然屬實，亦僅係分次徵收是
    否適當之問題，依行政訴訟法第4條規定，不得提起行政訴
    訟，上訴人主張自非本件審酌範疇。從而，本件被上訴人所
    為補償地價之處分，並無違誤，訴願決定予以維持，亦無不
    合；又上訴人依89年公告土地現值計算，請求被上訴人再為
    給付上訴人3,570,668元部分，亦因而失所附麗等詞，為判
    斷基礎，因而駁回上訴人在原審之訴。
四、本院按：「土地權利關係人對於第18條第1項之公告有異議
    者，應於公告期間內向該管直轄市或縣（市）主管機關以書
    面提出。該管直轄市或縣（市）主管機關接受異議後應即查
    明處理，並將查處情形以書面通知土地權利關係人。」「被
    徵收土地權利關係人對於徵收補償價額不服前項查處情形者
    ，該管直轄市或縣（市）主管機關得提請地價評議委員會復
    議，土地權利關係人不服復議結果者，得依法提起行政救濟
    。」土地徵收條例第22條第1項、第2項分別定有明文。依本
    條規定土地權利關係人固得於經異議、行政機關查處、復議
    等程序，進而依法提起行政救濟，惟觀之土地徵收條例及訴
    願法、行政訴訟法，並無未經異議、行政機關查處、復議等
    程序，土地權利關係人即不得提起行政救濟之規定，是應認
    前開異議、復議程序係得由土地權利關係人選擇採取之訴願
    先行程序，而非提起訴願之法定必經先行程序。苟土地權利
    關係人不欲進行前開異議、復議等程序，於徵收補償處分作
    成後，即對該處分提起訴願，其訴願亦屬合法。次按「訴願
    之提起，應自行政處分達到或公告期滿之次日起三十日內為
    之。利害關係人提起訴願者，前項期間自知悉時起算。但自
    行政處分達到或公告期滿後，已逾三年者，不得提起。」訴
    願法第14條第1項定有明文。經查：（一）經濟部水利署為
    興建基隆河整體治理計畫（前期計畫）樟樹區塊堤防（第2
    期）工程，需用系爭土地，報經內政部以92年9月9日台內地
    字第0920070817號函核准徵收及先行使用，被上訴人以92年
    9月30日北府地用字第0920598240號公告徵收，公告期間自
    92年10月1日起至同年10月31日止30天，並以92年9月30日北
    府地用字第09205982402號函通知發放補償費，上訴人認其
    補償費按92年度公告土地現值加4成補償為不合理，要求依
    89年度公告土地現值加4成補償，未經提起異議，即於92年
    11月7日提起訴願等情，為原審依法認定之事實。（二）上
    訴人於原審稱其未收受本件徵收補償函，另綜觀訴願卷及原
    審卷，亦無上訴人收受本件被上訴人92年9月30日補償處分
    函之資料，揆之前開規定及說明，應以本件徵收補償公告期
    滿日起算訴願期間。而本件上訴人係於92年10月31日本件徵
    收補償處分公告期滿後30日內之92年11月7日提起訴願，程
    序上並無不合。原審以前述程序上理由，認本件上訴人之起
    訴為不合法，固有未合，惟原審另又併以實體上理由據以駁
    回上訴人於原審之訴，本院應就此部分理由併予審酌。經核
    原審就本件徵收補償金額之形成係屬合法；另說明公告地價
    之調整與本件徵收補償金額無關，及本件基隆河治理用地分
    期徵收補償，並未違法等實體上理由，均無不合。（三）上
    訴人提起上訴雖主張：１、本件土地於89年徵收前，早經政
    府公告劃為基隆河整體治理計畫之範圍，相關土地所有權人
    已不得任意使用上開土地，此見上訴人多次申領建造執照時
    ，均被要求應依上開治理計畫將建築線退讓12公尺，始同意
    核發建造執照即明。準此，僅因政府施工（政）之計畫分期
    為之，而使地價補償費因徵收期別有所差異；且系爭土地在
    未補徵收前均為工業區，致使上訴人就後期被徵收之土地之
    補償金額逐次下降，此舉顯違誠信原則，亦有違憲法第15條
    人民之財產權應予保障之規定。２、政府於徵收土地時任意
    調降公告土地現值，以減少補償費之支出，又反向調高公告
    地價，而據以課徵較高之地價稅，顯不合理，更顯出被上訴
    人之作為與誠信施政之原則有違。況如認本件基隆河治理用
    地第1期徵收後，尚無計畫使用第2期之土地，何能據以認定
    土地將規劃為河川用地，並據以調降公告土地現值等語。（
    四）惟查原審就上訴人前述各節，業予詳予剖析論述；上訴
    人未能就系爭土地92年度公告土地現值之形成，如何係屬違
    反法令予以具體指明，其僅泛言原判決違反誠信原則及憲法
    第15條規定，尚難採取。從而，上訴意旨指摘原判決違誤，
    求為廢棄，為無理由，應予駁回。
據上論結，本件上訴為無理由，爰依行政訴訟法第255條第1項、
第98條第3項前段、第104條、民事訴訟法第85條第1項前段，判
決如主文。
中　　華　　民　　國　　96　　年　　7　　 月　　5　　 日
                  第二庭審判長法  官　鄭　淑　貞
                              法  官  黃　合　文
                              法  官　吳　明　鴻
                              法  官　鄭　小　康
                              法  官　帥　嘉　寶
以  上  正  本  證  明  與  原  本  無  異
中　　華　　民　　國　　96　　年　　7　　 月　　5　　 日
　　　　　　　　　　　　　　　書記官　阮　桂　芬
